【裁判字號】    95,婚,589
【裁判日期】    950822
【裁判案由】    離婚
【裁判全文】
臺灣臺中地方法院民事判決               95年度婚字第589號
原      告  乙○○
被      告  甲○○
                    現應受送.
上列當事人間請求離婚事件，本院於民國九十五年八月八日言詞
辯論終結，判決如下：
    主    文
准原告與被告離婚。
訴訟費用由被告負擔。
    事    實
甲、原告方面：
  一、聲明：求為判決如主文所示。
  二、陳述：兩造於民國（下同）七十二年九月二十六日結婚，
      並育一子一女，皆已成年。婚後被告因嗜賭而無心工作，
      並自八十二年起即未曾負擔任何家計，原告多次好言相勸
      ，被告非但不接受，甚且逕自離家他去，原告不得已於八
      十五年間攜子女返回娘家居住，兩造自此分居，期間兩造
      曾簽立離婚協議書，但事後被告又拒絕登記，並且去向不
      明，十餘年來兩造所生子女均由原告一人獨力扶養，如此
      婚姻實難令原告再存有任何之期待，且兩造分居已達十年
      之久，被告棄家庭於不顧，且對原告及子女不聞不問，實
      令原告心寒至極，原告對兩造婚姻亦不敢抱以任何幸福之
      期待。按兩造已分居十餘年，兩造婚姻已生重大裂痕，且
      亦曾簽立離婚協議書，雙方均無維繫婚姻之意欲，本件已
      無婚姻之實，生活兩地，形同陌路，毫無感情，強求婚姻
      之名，僅徒增原告精神上痛苦及生活上困擾與衝突，是兩
      造分居十餘年，復彼此均無維繫婚姻之欲意，誠屬難以維
      持婚姻關係之重大事由，爰依民法第一千零五十二條第二
      項之規定請求判決離婚。
  三、證據：提出戶籍謄本三份、離婚協議書影本乙份為證，並
      聲請傳訊證人即兩造子女王思迪、王韻慈。
乙、被告方面：被告則未於言詞辯論期日到場，亦未提出任何書
    狀作何聲明或陳述。
丙、本院依職權函請臺北市政府警察局南港分局查訪被告設籍居
    住情形。
    理    由
一、本件被告受合法之通知，無正當理由，未於言詞辯論期日到
    場，經核無民事訴訟法第三百八十六條所列各款之情形，爰
    依原告之聲請，准由其一造辯論而為判決。
二、按夫妻互負同居之義務。但有不能同居之正當理由者，不在
    此限，民法第一千零一條定有明文。又按夫妻之住所，由雙
    方共同協議之；未為協議或協議不成時，得聲請法院定之；
    法院為前項裁定前，以夫妻共同戶籍地推定為其住所，民法
    第一千零二條亦定有明文。是依民法第一千零零一條前段規
    定：「夫妻互負同居之義務」，而同居義務指永久同居而言
    ，故夫妻為履行同居義務，經營共同生活，須決定共同住處
    ，此乃婚姻本質之彰顯，故夫妻應以永久共同生活為目的，
    而互負履行同居之義務。第按住所係決定各項法律效力之中
    心地，然民法並未強制規定自然人應設定住所，且未明定應
    以住所為夫妻履行同居義務之唯一處所。再者，自然人之住
    所固為決定各項法律效力之中心地，惟民法並未強制規定應
    以住所為夫妻履行同居義務之唯一處所，是夫妻履行同居義
    務之處所並不以住所為限（司法院大法官釋字第四五二號解
    釋參照）。故夫妻因雙方就業、照顧子女或扶養親屬等需要
    ，協議在一定期間內以住所以外之處所為夫妻履行同居義務
    之處所，當無不可，然此亦不能免除於該他處互負同居之義
    務，且夫妻同居義務係對等之義務。復按夫妻之住所，由雙
    方共同協議之；未為協議或協議不成時，得聲請法院定之。
    法院為前項裁定前，以夫妻共同戶籍地推定為其住所，民法
    第一千零零二條定有明文。又離婚訴訟，專屬夫妻之住所地
    或夫妻死亡時住所地之法院管轄，民事訴訟法第五百六十八
    條第一項亦有明文。查本件兩造無協議之共同住所，無共同
    戶籍地；又離婚訴訟係屬專屬管轄，無民事訴訟法有關普通
    管轄規定「以原就被」原則之適用，是依前揭民事訴訟法第
    五百六十八條第一項之規定，應認本件兩造之住所地即前揭
    戶籍地法院均有管轄權（臺灣澎湖地方法院八十七年度婚字
    第十三號判決參照）。經查，兩造結婚後原曾共同生活於臺
    北市南港區，惟因被告先行離家，原告為生活及子女之教育
    於八十五年遷居臺中地區，有戶籍謄本三份在卷足參，則兩
    造前未定有夫妻共同生活地，而原告與子女遷居臺中地區已
    逾十年，其生活圈亦由原來之臺北市轉至臺中地區，復徵之
    夫妻之生活概以子女之生活為重心，固倘原告及子女已久居
    臺中地區，其實際之住所地亦應認已移至臺中地區，則參以
    前揭法律規定，應認本院具有管轄權，合先敘明。
三、原告主張兩造婚姻關係現仍存續中，及被告未曾負擔任何家
    計迄今，雙方分居十餘年，並簽立離婚協議書等情，業據原
    告提出戶籍謄本三份、離婚協議書影本乙份為證，復有證人
    即兩造之子女王思迪到庭證述：「約在三年半之前，是我最
    後一次看過父親，父親該次是突然來的，有在家裡過夜，我
    是在小三從台北遷到台中，當時是我骨折因素，之後我們就
    沒有回台北，此段時間父親沒有與我們同住，我懂事以來父
    親幾乎沒有來看過我，只有前述的那一次有看過他。我在軍
    中時，父親有打電話給我，但是為了借錢才打電話給我。父
    親縱使來台中，除了借錢之外，都是愛理不理的，我贊成母
    親與父親離婚，因父親都不照顧家人，我的所有生活、教育
    費用，都是母親支付的，到台中之後有印象以來，於過年時
    ，都沒有見過父親」等語（本院九十五年六月一日言詞辯論
    筆錄第二頁參照）及證人亦為兩造之女王韻慈到庭證述：「
    我知道母親要離婚，我認為她們二人婚姻沒有存在的必要，
    因為父親都不負責任，沒有照顧家人，會造成他們分居的原
    因，我認為都是父親的責任，當初哥哥在住院時，父親就沒
    有付錢，是由母親籌錢的，到台中後，父親也沒有給過錢，
    父親從台北到台中，每次都是要來借錢的」等語（同上筆錄
    參照），按諸婚姻關係有其私密之特性，常為外人無法以感
    官察知之情況下為之，僅有營共同生活之家屬，因關係密切
    、契合，較外人能以其感官察知。而徵之證人王思迪、王韻
    慈為兩造之子女，誼屬至親，苟非有此事實，衡情應不致於
    杜撰誣陷前揭事實，亦無維護對造之必要，是證人王思迪、
    王韻慈上開證詞，應堪可採。此外，被告經合法通知，並未
    於言詞辯論期日到場爭執或提出任何書狀答辯以供斟酌；綜
    上所述，依前揭事證及前開證人所述，足認被告確未曾負擔
    任何家計，及兩造分居逾十年，並曾簽立離婚協議書等情，
    應堪信為真實。
四、第按民法第一千零五十二條第二項之抽象離婚事由，係以「
    有前項（即第一項具體離婚事由）以外之重大事由，難以維
    持婚姻者，夫妻之一方得請求離婚但其事由應由夫妻之一方
    負責者，僅他方得請求離婚」為要件。是對於家庭生活之美
    滿幸福，有妨礙之情形，即得認其與此之所謂難以維持婚姻
    之重大事由相當。至於是否有難以維持婚姻之重大事由，其
    判斷標準為婚姻是否已發生破綻而無回復之希望，此不可僅
    由原告已喪失維持婚姻意欲之主觀面加以認定，而應依客觀
    的標準，即難以維持婚姻之事實，是否已達於倘處於同一境
    況，任何人均將喪失維持婚姻希望之程度以決之（最高法院
    八十七年度台上字第一三０四號判決意旨參照）。再按婚姻
    係以夫妻之共同生活為目的，配偶應互信互賴、相互協力，
    以保持共同生活之圓滿、安全及幸福，因而夫妻應相互尊重
    以增進情感和諧及誠摯之相處，此為維持婚姻之基礎，若此
    基礎不復存在，致夫妻無法共同生活，無復合之可能者，即
    應認有難以維持婚姻之重大事由存在。
五、揆之上開法律之立法意旨，乃係參照各國離婚法採破綻婚之
    立法趨勢，增列上開概括性之規定，期使裁判離婚較富彈性
    。且按婚姻係男女以終生生活為目的之共同生活關係，此共
    同生活體，不但須夫妻營共同生活，且負起保護養育其子女
    之義務，倘事實上已經分居各自獨立生活多年，雙方誠摰互
    信之感情基礎，已經不復存在，依一般人之生活經驗，顯然
    難期修復，雙方共同生活的婚姻目的已經不能達成，而其事
    由之發生，依一般社會感情，尚難認為應完全歸責於夫妻之
    一方時，應可認係民法第一千零五十二條第二項所定難以維
    持婚姻之重大事由，而許夫妻雙方為離婚之請求，否則，勉
    強維持婚姻之形式，反而會對雙方各自追求幸福生活之機會
    造成不必要之限制。經查，被告於婚姻生活中未曾負擔任何
    家計，及兩造分居逾十年，並曾簽立離婚協議書等情，已如
    前述，依社會上一般經驗法則，若非兩造婚姻中夫妻彼此扶
    持、誠摯互信基礎已失，且婚姻關係已難以忍受，而達不堪
    繼續同居之痛苦之程度，衡之常情，當事人不可能簽立離婚
    書協議書，此亦有原告提出被告不爭執離婚協議書影本一紙
    在卷足憑，是綜上證據及證人證詞觀之，堪認原告前揭指訴
    尚非憑空虛構。又兩造分居多年，衡諸常情，被告既知原告
    住處及電話，若誠摯地希望與原告共同負起對家庭之責任，
    被告更應勉力為之，被告竟單獨一人離家他去，被告不思婚
    姻乃一男一女之兩性結合，以組織家庭，共同生活為目的，
    且夫妻生活貴在相互扶持，且此依社會上一般觀念為體察，
    被告有此行為，著實對兩造的家庭產生不良的影響。復觀被
    告未曾關心原告及其子女，其不僅未曾負擔家庭費用，復徵
    之其見面僅為向原告索取金錢之情，亦如前述，是綜上各情
    ，參互以觀，兩造既多年分居後，已逾十年未曾共同生活，
    兩造已形同陌路，早已不營夫妻之共同生活，而被告對原告
    生活情況，早已不加聞問，婚姻中夫妻彼此扶持之特質蕩然
    無存，更遑論心靈之契合，宛如兩個個體分別存在，婚姻之
    意義盡失，而同居義務及扶助乃夫妻關係最重要之基礎，捨
    此則難期婚姻關係之穩定與健全，再斟酌婚姻關係中當事人
    之行為、態度、年齡、性格、教育程度、別居狀態及其時間
    之久暫綜合考量，應認兩造間存有難以維持婚姻之重大事由
    ，且其不能同居之原因係由於被告逕自離家在外所致，被告
    就其分居在外，復未舉證其有正當理由。按本件兩造間既分
    居十餘年，且被告既非無謀生能力，竟就家庭生活費，置諸
    不問，又不營夫妻之共同生活，復曾簽立離婚協議書，顯無
    夫妻之情分，亦無夫妻共同生活之實，此顯與婚姻係一男一
    女之兩性結合，以組織家庭，共同生活為目的之宗旨相違背
    ，原告主張兩造間有不能維持婚姻之重大事由，核屬有據，
    而兩造間之婚姻既已生破綻而顯無回復之希望，從而原告訴
    請裁判離婚，洵屬正當。本院參酌上開事證及德國、瑞士關
    於別居期間（三年至五年不等）之規定，認為兩造間之婚姻
    已生破綻，客觀上確實難以繼續維持婚姻共同生活，且顯無
    回復之希望，而兩造分居十餘年之責任尚難認應歸屬於被告
    ，從而原告依上揭理由請求離婚，依民法第一千零五十二條
    第二項請求判決離婚，洵屬正當，應予准許。
六、結論：本件原告之訴為有理由，並依民事訴訟法第三百八十
    五條第一項前段、第七十八條判決如主文。
中    華    民    國    95    年    8     月    22    日
                  家事法庭    法  官  楊熾光
以上正本證明與原本無異。
如不服本判決，應於送達後廿日內，向本院提出上訴狀並表明上
訴理由，如於本判決宣示後送達前提起上訴者，應於判決送達後
廿日內補提上訴理由書（須附繕本）。
中    華    民    國    95    年    8     月    22    日
                              書記官


司法院資訊處製作；財團法人民間司法改革基金會備份。
